ACORDAO-COMPLETO-2409962

ACÓRDÃO 1697/2021 ATA 3/2021 - SEGUNDA CÂMARA

VISTOS, relatados e discutidos estes autos de Tomada de Contas Especial instaurada pelo Ministério do Desenvolvimento  Social  e  Combate  à  Fome,  em desfavor do município de Morro Reuter/RS e Wilson Flademir Reinheimer, em razão da não comprovação da regular aplicação dos recursos relativos ao Convênio 270/1997, que tinha por objeto "a construção de  um centro comunitário de múltiplo uso"; 
ACORDAM os Ministros do Tribunal de Contas da União, reunidos em Sessão de 2ª Câmara, diante das razões expostas pelo Relator, em:
9.1. com fundamento no art. 12, § 3º, da Lei 8.443/1992, considerar revel, para todos os efeitos, o Sr. Wilson Flademir Reinheimer, dando-se prosseguimento ao processo;
9.2. rejeitar as alegações de defesa do município de Morro Reuter/RS e fixar novo e improrrogável prazo de 15 (quinze) dias, com fundamento no art. 12, inciso IV, §§ 1º e 2º, da Lei 8.443/1992, para que comprove, perante este Tribunal, o recolhimento ao Tesouro Nacional da importância a seguir indicada, atualizada monetariamente, a partir da data abaixo, até o efetivo recolhimento, na forma da legislação em vigor, alertando-o para que a liquidação tempestiva do débito atualizado monetariamente afasta a incidência de juros e permite que o Tribunal julgue regulares com ressalva as suas contas e lhe conceda quitação, consoante art. 202, § 4º, do Regimento Interno/TCU:
	Data de ocorrência
	Valor histórico (R$) 

	4/2/1998
	135.394,40

9.3. dar ciência desta deliberação aos responsáveis.

Tomada de contas especial instaurada pelo Ministério  do Desenvolvimento  Social  e  Combate  à  Fome,  em desfavor do município de Morro Reuter  RS e Wilson Flademir Reinheimer (gestão 1997 a 2000), em razão de não comprovação da regular aplicação dos recursos repassados pela União realizadas por meio do Convênio 270/1997, firmado entre o Ministério  da  Previdência  e  Assistência Social e o município de Morro Reuter  RS, e que tinha por objeto o instrumento descrito como a construção de  um centro comunitário de múltiplo uso.

Segunda Câmara

Ministério do Desenvolvimento Social (extinta); Município de Morro Reuter/RS.

3. Interessados/Responsáveis:
3.1. Interessados: Ministério do Desenvolvimento Social (extinta) (05.526.783/0001-65); Município de Morro Reuter/RS (94.707.627/0001-20).
3.2. Responsáveis: Município de Morro Reuter/RS (94.707.627/0001-20); Wilson Flademir Reinheimer (XXX.039.000-XX).

13.1. Ministros presentes: Augusto Nardes (na Presidência), Aroldo Cedraz (Relator) e Raimundo Carreiro.
13.2. Ministro-Substituto convocado: Marcos Bemquerer Costa.

ACORDAO-COMPLETO-2483730

Acórdão de Relação 8263/2021 - Segunda Câmara

Acórdão de Relação

AROLDO CEDRAZ

Integro a este Relatório a instrução técnica transcrita a seguir, lançada à peça 55, a qual contou com a anuência do corpo dirigente da SecexTCE (peças 56/57) e do Ministério Público junto ao Tribunal (peça 58) :
INTRODUÇÃO
	Cuidam os autos de tomada de contas especial instaurada pelo Ministério  do Desenvolvimento  Social  e  Combate  à  Fome,  em desfavor do município de Morro Reuter - RS e Wilson Flademir Reinheimer (gestão 1997 a 2000) , em razão de não comprovação da regular aplicação dos recursos repassados pela União realizadas por meio do Convênio 270/1997, firmado entre o Ministério  da  Previdência  e  Assistência Social e o município de Morro Reuter - RS, e que tinha por objeto o instrumento descrito como "a construção de  um centro comunitário de múltiplo uso".
HISTÓRICO
Em 21/7/2015, com fundamento na IN/TCU 71/2012, alterada pela IN/TCU 76/2016 e DN/TCU 155/2016, a dirigente da instituição Ministério do Desenvolvimento Social e Combate à Fome autorizou a instauração da tomada de contas especial (peça 1, p. 12) . A autuação da TCE ocorreu em 20/11/2015 (peça 1, p. 2) .
O Convênio 270/1997 foi firmado no valor de R$ 169.243,00, sendo R$ 135.394,40 à conta do concedente e R$ 33.848,60 referentes à contrapartida do convenente. Teve vigência, inicialmente, no período de 4/2/1998 a 4/10/1998 (oito meses a contar da data do recebimento da primeira e única parcela) mais sessenta dias para apresentação da prestação de contas, encerrando-se, portanto, em 4/12/1998, conforme disposto na cláusula 9ª do respectivo termo de convênio. Por meio de aditamentos a vigência foi prorrogada duas vezes, primeiro para 9/1/1999, com prazo para prestação de contas até 8/3/1999 (peça 1, p. 76) e depois para 9/10/1999, com data limite para apresentação da prestação de contas até 8/12/1999 (peça 1, p. 80) . Os repasses efetivos da União totalizaram R$ 135.394,40 (peça 1, p. 56) .
A prestação de contas e complementações enviadas foram analisadas por meio dos documentos constantes na peça 1, pp. 196-208.
	O fundamento para a instauração da Tomada de Contas Especial, conforme consignado na matriz de responsabilização elaborada pelo tomador de contas, foi a constatação das seguintes irregularidades: 
impugnação total de despesas, pela não funcionalidade do objeto avençado decorrente do abandono da obra, evidenciado no Relatório de Supervisão, de 4/10/2004 (peça 1, p. 126-128) , acompanhado de relatório fotográfico (peça 1, p. 123-134) .
Os responsáveis arrolados na fase interna foram devidamente comunicados e, diante da ausência de justificativas suficientes para elidir as irregularidades e da não devolução dos recursos, instaurou-se a tomada de contas especial.
	No relatório (peça 1, p. 196-208) , o tomador de contas concluiu que o prejuízo importaria no valor original de R$ 135.394,40, imputando-se a responsabilidade ao Sr. Wilson Flademir Reinheimer, prefeito no período de 1/1/1997 a 31/12/2000, na condição de gestor dos recursos. 
		Em 18/2/2016, a Controladoria-Geral da União emitiu o relatório de auditoria (peça 1, p. 226-228) , em concordância com o relatório do tomador de contas. O certificado de auditoria e o parecer do dirigente do órgão de controle interno concluíram pela irregularidade das presentes contas (peça 1, p. 229 e 230) .
	Em 14/4/2016, a ministra responsável pela área atestou haver tomado conhecimento das conclusões contidas no relatório e certificado de auditoria, bem como do parecer conclusivo do dirigente do órgão de controle interno manifestando-se pela irregularidade das contas e determinou o encaminhamento do processo ao Tribunal de Contas da União (peça 1, p. 236) .
Na instrução de peça 3, propuseram-se diligências necessárias ao saneamento dos autos.
		Na instrução anterior (peça 26) , analisando-se os documentos nos autos, concluiu-se pela necessidade de realização de citação do município de Morro Reuter - RS e do Sr. Wilson Flademir Reinheimer:
Irregularidade 1: desvio de finalidade na aplicação dos recursos em benefício do ente federado.
Descrição da irregularidade: inexecução e do desvio da finalidade do objeto do Convênio nº 270/1997 firmado com o então Ministério da Previdência e Assistência Social, com infração ao disposto na Instrução Normativa STN n. 1, de 15/1/1997, art. 38, inciso II, alíneas 'a' e 'c'.
Débito solidário relacionados aos responsáveis Município de Morro Reuter - RS (CNPJ: 94.707.627/0001-20) e Wilson Flademir Reinheimer (CPF: XXX.039.000-XX) :
	Data de ocorrência
	Valor histórico (R$) 
	Identificador da parcela

	4/2/1998
	135.394,40
	D1

Cofre credor: Tesouro Nacional.
Responsável: Município de Morro Reuter - RS.
Conduta: na parcela D1 - beneficiar-se indevidamente de recursos federais para realização de ações específicas, no âmbito do Convênio nº 225/2010 (SIAFI 660570) .
Culpabilidade: não há excludentes de ilicitude, de culpabilidade e de punibilidade; é razoável supor que o administrador responsável pela pessoa jurídica tinha consciência da ilicitude de sua conduta; era exigível conduta diversa da praticada, qual seja, utilizar por meio dos seus gestores os recursos financeiros disponíveis na finalidade específica para a qual foram destinados.
Irregularidade 2: desvio de finalidade na aplicação dos recursos (gestor) .
Descrição da irregularidade: inexecução e do desvio da finalidade do objeto do Convênio nº 270/1997 firmado com o então Ministério da Previdência e Assistência Social, com infração ao disposto na Instrução Normativa STN n. 1, de 15/1/1997, art. 38, inciso II, alíneas 'a' e 'c'.
Responsável: Wilson Flademir Reinheimer.
Conduta: aplicar recursos federais transferidos em finalidade diversa daquela previamente pactuada no âmbito do Convênio 270/1997, sem autorização prévia do órgão repassador.
Culpabilidade: não há excludentes de ilicitude, de culpabilidade e de punibilidade; é razoável supor que o responsável tinha consciência da ilicitude de sua conduta; era exigível conduta diversa da praticada, qual seja, aplicar os recursos que lhe foram confiados por intermédio do Convênio descrito como "a construção de um centro comunitário de múltiplo uso" exclusivamente nas ações previstas no objeto pactuado. 
	O Sr. Wilson Flademir Reinheimer, não encontrado nos endereços disponíveis nas bases de dados do TCU, foi citado, por meio de Edital Nº 181, de 11 de setembro de 2019, conforme publicação no Diário Oficial da União (peça 52, p. 2) , na data de 25/10/2019, e não apresentou suas alegações de justificativa, permanecendo silente nos autos.
O município de Morro Reuter - RS foi devidamente citado, por meio do Ofício 1560/2018 (peça 29) , na data de 14/1/2019, conforme AR (peça 30) , e apresentou suas alegações de defesa à peça 31.
Conforme Despacho de Conclusão das Comunicações Processuais (peça 54) , informamos que as providências inerentes às comunicações processuais foram concluídas. 
ANÁLISE DOS PRESSUPOSTOS DE PROCEDIBILIDADE DA IN/TCU 71/2012
Prejuízo ao Contraditório e Ampla Defesa
	Verifica-se que não houve o transcurso de mais de dez anos desde o fato gerador sem que tenha havido a notificação de um dos responsáveis pela autoridade administrativa federal competente (art. 6º, inciso II, c/c art. 19 da IN/TCU 71/2012, modificada pela IN/TCU 76/2016) , uma vez que o fato gerador da irregularidade sancionada ocorreu em virtude de pendências na prestação de contas, apresentadas em 29/12/2000 (peça 1, p. 94) pelo próprio responsável, cuja impugnação das despesas ocorreu em 4/10/2004, por meio do Relatório de Supervisão (peça 1, p. 126-128) , e os responsáveis foram notificados sobre as irregularidades pela autoridade administrativa competente conforme abaixo:
0. Município de Morro Reuter - RS, por meio do ofício acostado à peça 20, recebido em 2/12/2002, conforme AR (peça 1, p. 104) e por meio do ofício acostado à peça 1, p. 138-140, recebido em 22/9/2005, conforme AR (peça 1, p. 142) .
0. Wilson Flademir Reinheimer, o responsável embora tenha apresentado a prestação de contas em 29/12/2000 (peça 1, p. 94) , não foi notificado, na fase interna, sobre as pendências em sua prestação de contas e sua citação, só agora, ocorreu por meio de edital, na data de 25/10/2019, conforme DOU (peça 52, p. 2) . Portanto, a mais de 10 anos da ocorrência do fato gerador, que foi a não aprovação de suas contas, em função de aplicação de recursos com desvio de finalidade.
Valor de Constituição da TCE 	
	Verifica-se, ainda, que o valor original do débito é de R$ 135.394,40, em 4/2/1998, portanto valor atualizado do débito apurado (sem juros) em 1/1/2017 é superior ao limite mínimo de R$ 100.000,00, na forma estabelecida conforme os arts. 6º, inciso I, e 19 da IN/TCU 71/2012, modificada pela IN/TCU 76/2016. 
OUTROS DÉBITOS NOS SISTEMAS DO TCU COM OS MESMOS RESPONSÁVEIS
	Informa-se que não foi encontrado débito imputável aos responsáveis em outros processos em tramitação no Tribunal.
	A tomada de contas especial está, assim, devidamente constituída e em condição de ser instruída.
EXAME TÉCNICO			 
					Passa-se a seguir a descrever cada argumento apresentado nas alegações de defesa do município de Morro Reuter - RS, seguida de suas respectivas análises.
I. Preliminares
I.1. Prescrição quinquenal (peça 31, p. 1-3) 
Alega o responsável que ocorreu a prescrição da cobrança do possível débito, uma vez que deve ser aplicada ao caso a prescrição quinquenal prevista no art. 1º do Decreto 20.910/32. Argumenta que a prescrição se impõe diante da repercussão geral da matéria reconhecida no RE 669.069.
Análise
A prescrição tratada nos autos de TCE, na Egrégia Corte de Contas, não advém do Decreto apontado pela defesa, mas da Constituição Federal.
Não há razão para acolher o argumento apresentado, não viabilizando assim o prazo prescricional de cinco anos. Esta matéria já se encontra pacificada, no âmbito deste Tribunal em consonância com o STF no julgamento do Mandado de Segurança 26.210-9/DF, em 4/9/2008 e conforme a Súmula-TCU 282, enunciada: "As ações de ressarcimento movidas pelo Estado contra os agentes causadores de danos ao erário são imprescritíveis".
Por fim, faz-se ressalva para a necessidade de atenção quanto ao tipo de ilícito apresentado caso a caso, visto que, ilícitos civis e administrativos não se confundem. Nesse sentido, há que ressaltar que este Tribunal, em recentes julgados (Acórdão 5928/2016-TCU-Segunda Câmara, rel. Vital do Rêgo e 5.939/2016-TCU-2ª Câmara, rel. Marcos Bemquerer) , tem entendido que a tese fixada pelo STF no RE 669.069 (Repercussão Geral 666) , que trata da incidência da prescrição nos débitos com a União decorrentes de ilícitos civis, com prazo prescricional de cinco anos, não alcança prejuízos que decorram de ilícitos administrativos, como a não comprovação da regular gestão de recursos públicos, que são imprescritíveis.
Nessa linha é a jurisprudência pacificada desta Corte de Contas, exemplificada no Acórdão 232/2017-TCU-Primeira Câmara, rel. Bruno Dantas.
Assim, ante a imprescritibilidade das ações de ressarcimento movidas pelo Estado contra os agentes causadores de danos ao erário, não se acolhe os argumentos da defesa.
II. Mérito 
II.1. Responsabilidade exclusiva do gestor dos recursos (peça 31, p. 3-7) 
A defesa argumenta que, de acordo com a legislação e jurisprudência do TCU, a responsabilidade pela boa e regular aplicação dos recursos repassados ao Município é exclusiva do gestor dos recursos, no caso o ex-prefeito. 
Para embasar a sua tese cita o inciso VII do artigo 5º da Lei Federal 8.443/1992, que deve ser interpretado em conjunto com o parágrafo único do art. 70 da Constituição da República. Além de mencionar o Acórdão 4.201-26/14-1 - TCU - Rel. Weder de Oliveira.
Análise
Embora a defesa tente se desconectar da responsabilidade nos autos, apresentando na legislação e em julgados do TCU casos em que a responsabilidade seria exclusiva do gestor, neste caso, o assunto é diverso.
Denota-se que a situação nos autos, corresponde a desvio de finalidade, uma vez que os recursos alocados destinavam ao atendimento de objeto específico: "a construção de um centro comunitário de múltiplo uso	". No caso em comento restou patente o desvio de finalidade, ao se utilizar os recursos para a execução de objeto com finalidade diversa, o prédio para sediar as secretarias municipais, conforme informação dada pelo próprio município de Morro Reuter, por meio do Ofício n° 165/2017 (peça 13) , de 17/5/2017, no qual se informou que (a) "a obra objeto do Convênio 270/1997, celebrado com o Ministério da Previdência e Assistência Social está inacabada"; e (b) que "na parte acabada do prédio estão sediadas Secretarias Municipais".
 Portanto, não foram atendidos os objetivos do convênio, eis que a utilização do espaço para atividades de secretarias municipais não vem ao encontro dos interesses da população, colimados que foram no respectivo plano de trabalho, configurando, no presente caso, desvio de finalidade
Sobre a caracterização do desvio de finalidade, observa-se enunciado do voto no Acórdão 3588/2017-TCU-Segunda Câmara (Rel. Aroldo Cedraz) :
28. Concordo com o MPTCU quando assegura que a alegada aplicação dos recursos em conformidade com as "necessidades da comunidade e do município", não pode ser uma justificativa aceitável. Não há dúvida que a população de Canudos do Vale - RS tenha se beneficiado da obra, pois passou a ter mais conforto em seus deslocamentos. No entanto, os recursos empregados, pela natureza de sua fonte, tinham a finalidade exclusiva de atender a situação emergencial, fundamentada na hipotética necessidade de recuperar ponte total ou parcialmente arruinada por desastre climático.
29.	A não configuração da urgência, além da questão ilegal em si, impede, ainda, que o Estado tenha a opção de empregar os escassos recursos em uma situação de fato emergencial, crítica, o que evidencia a gravidade da irregularidade, mesmo diante de uma aparente atuação legítima do gestor em benefício dos munícipes.
Caracterizado o desvio de finalidade na utilização de verbas federais, ainda que os recursos tenham sido empregados em benefício do município, não havendo provas de que foram atendidas as necessidades específicas da comunidade que o ajuste visava suprir, a jurisprudência do TCU prevê que o débito seja imputado individualmente ao município beneficiado e que seja aplicada multa ao gestor responsável pelo ilícito. Além disso, as contas de ambos são julgadas irregulares. (Acórdão 1885/2015-TCU-Plenário, 7.585/2015 - 1ª Câmara, 5.224/2015 - 2ª Câmara, Acórdão 7102/2014-TCU-Segunda Câmara) . 3588/20 17
Considerando que as despesas irregulares foram realizadas em benefício do ente federado, porém, em finalidade diversa da inicialmente pactuada, na linha do que determina a Decisão Normativa TCU 57/2004, cabe ao ente federado a obrigação de recompor, com recursos próprios, os valores gastos indevidamente, atualizados monetariamente, ao órgão ou entidade repassadora dos recursos.
Desse modo, o presente caso mostrou-se o inverso do almejado pela defesa, ou seja, a responsabilidade pela devolução dos recursos é exclusiva do ente federado.
Assim, em virtude da não comprovação de que foram atendidas as necessidades específicas da comunidade que o ajuste visava suprir, especialmente a construção de um Centro de múltiplo uso, não se acatam os argumentos da defesa.
Revelia do Sr. Wilson Flademir Reinheimer
Preliminarmente, cumpre tecer breves considerações sobre a forma como são realizadas as comunicações processuais no TCU. A esse respeito, destacam-se o art. 179, do Regimento Interno do TCU (Resolução 155, de 4/12/2002) e o art. 4º, inciso III, § 1º, da Resolução TCU 170, de 30 de junho de 2004, in verbis:
Art. 179. A citação, a audiência ou a notificação, bem como a comunicação de diligência, farse-ão:
I - mediante ciência da parte, efetivada por servidor designado, por meio eletrônico, fac-símile, telegrama ou qualquer outra forma, desde que fique confirmada inequivocamente a entrega da comunicação ao destinatário;
II - mediante carta registrada, com aviso de recebimento que comprove a entrega no endereço do destinatário;
III - por edital publicado no Diário Oficial da União, quando o seu destinatário não for localizado
 (...) 
Art. 3º As comunicações serão dirigidas ao responsável, ou ao interessado, ou ao dirigente de órgão ou entidade, ou ao representante legal ou ao procurador constituído nos autos, com poderes expressos no mandato para esse fim, por meio de:
I - correio eletrônico, fac-símile ou telegrama;
II - servidor designado;
III - carta registrada, com aviso de recebimento;
IV - edital publicado no Diário Oficial da União, quando o seu destinatário não for localizado, nas hipóteses em que seja necessário o exercício de defesa".
Art. 4º. Consideram-se entregues as comunicações:
I - efetivadas conforme disposto nos incisos I e II do artigo anterior, mediante confirmação da ciência do destinatário;
II - realizadas na forma prevista no inciso III do artigo anterior, com o retorno do aviso de recebimento, entregue comprovadamente no endereço do destinatário;
III - na data de publicação do edital no Diário Oficial da União, quando realizadas na forma prevista no inciso IV do artigo anterior.
§ 1º O endereço do destinatário deverá ser previamente confirmado mediante consulta aos sistemas disponíveis ao Tribunal ou a outros meios de informação, a qual deverá ser juntada ao respectivo processo.
 (...) 
	Bem se vê, portanto, que a validade da citação via postal não depende de que o aviso de recebimento seja assinado pelo próprio destinatário da comunicação, o que dispensa, no caso em tela, a entrega do AR em "mãos próprias". A exigência da norma é no sentido de o Tribunal verificar se a correspondência foi entregue no endereço correto, residindo aqui a necessidade de certeza inequívoca. 
	Não é outra a orientação da jurisprudência do TCU, conforme se verifica dos julgados a seguir transcritos:
São válidas as comunicações processuais entregues, mediante carta registrada, no endereço correto do responsável, não havendo necessidade de que o recebimento seja feito por ele próprio (Acórdão 3648/2013-TCU-Segunda Câmara, Relator Ministro JOSÉ JORGE) ;
É prescindível a entrega pessoal das comunicações pelo TCU, razão pela qual não há necessidade de que o aviso de recebimento seja assinado pelo próprio destinatário. Entregandose a correspondência no endereço correto do destinatário, presume-se o recebimento da citação. (Acórdão 1019/2008-TCU-Plenário, Relator Ministro BENJAMIN ZYMLER) ;
As comunicações do TCU, inclusive as citações, deverão ser realizadas mediante Aviso de Recebimento - AR, via Empresa Brasileira de Correios e Telégrafos, bastando para sua validade que se demonstre que a correspondência foi entregue no endereço correto. (Acórdão 1526/2007-TCU-Plenário, Relator Ministro AROLDO CEDRAZ) .
	A validade do critério de comunicação processual do TCU foi referendada pelo Supremo Tribunal Federal, nos termos do julgamento do MS-AgR 25.816/DF, por meio do qual se afirmou a desnecessidade da ciência pessoal do interessado, entendendo-se suficiente a comprovação da entrega do "AR" no endereço do destinatário:
EMENTA: AGRAVO REGIMENTAL. MANDADO DE SEGURANÇA. DESNECESSIDADE DE INTIMAÇÃO PESSOAL DAS DECISÕES DO TRIBUNAL DE CONTAS DA UNIÃO. ART. 179 DO REGIMENTO INTERNO DO TCU. INTIMAÇÃO DO ATO IMPUGNADO POR CARTA REGISTRADA, INICIADO O PRAZO DO ART. 18 DA LEI nº 1.533/51 DA DATA CONSTANTE DO AVISO DE RECEBIMENTO. DECADÊNCIA RECONHECIDA. AGRAVO IMPROVIDO.
O envio de carta registrada com aviso de recebimento está expressamente enumerado entre os meios de comunicação de que dispõe o Tribunal de Contas da União para proceder às suas intimações.
O inciso II do art. 179 do Regimento Interno do TCU é claro ao exigir apenas a comprovação da entrega no endereço do destinatário, bastando o aviso de recebimento simples.
	No caso vertente, a citação do responsável se deu em endereços provenientes de pesquisas de endereços realizadas nos Sistemas Corporativos do TCU, de forma bastante zelosa, porquanto, devido ao insucesso de realizar a citação (peças 28, 33, 37) em endereços constantes no sistemas CPF e CNPJ da Receita (peça 40) , buscou-se a notificação (peças 43, 44, 47 e 48) em endereços provenientes de sistemas públicos (TSE e Renach - peça 41) e das bases de dados do próprio TCU. A entrega dos ofícios citatórios nesses endereços não ficou comprovada.
Assim, ante o esgotamento de todas alternativas, o responsável foi citado, por meio de Edital Nº 181, de 11 de setembro de 2019, conforme publicação no Diário Oficial da União (peça 52, p. 2) , na data de 25/10/2019, e não apresentou suas alegações de justificativa, permanecendo silente nos autos.
Apesar de regularmente citado, o responsável deixou transcorrer in albis o prazo regimental que lhe foi concedido para apresentar alegações de defesa e razões de justificativa e/ou efetuar o recolhimento do débito, motivo pelo qual se impõe o reconhecimento da revelia de que trata o art. 12, § 3º, da Lei 8.443/1992.
A despeito da aplicação da revelia, devem ser considerados, no entanto, os elementos já constantes dos autos, os quais podem, inclusive, levar a um juízo favorável ao responsável revel.
Deve-se observar que, nos processos do TCU, a revelia não implica a presunção de que sejam verdadeiras todas as imputações levantadas contra os responsáveis, diferentemente do que ocorre no processo civil, em que o não comparecimento do réu aos autos leva à presunção da verdade dos fatos narrados pelo autor. 
Assim, independentemente da revelia, a avaliação da responsabilidade do agente nos processos desta Corte não prescinde dos elementos existentes nos autos ou para ele carreados, uma vez que são regidos pelo princípio da verdade material (Acórdão 163/2015-TCU-Segunda Câmara, Relator Ministro ANDRÉ DE CARVALHO; 2.685/2015 - TCU - 2ª Câmara, Relator Ministro RAIMUNDO CARREIRO; 2.801/2015 - TCU - 1ª Câmara, Relator Ministro WALTON ALENCAR RODRIGUES; 4.340/2015 - TCU - 1ª Câmara, Relator Ministro WEDER DE OLIVEIRA e 5.537/2015 - TCU - 1ª Câmara, Relator Ministro WEDER DE OLIVEIRA) . 
Entretanto, cabe destacar que, nas fases anteriores desta TCE, o responsável também não se manifestou quanto às irregularidades que lhe foram imputadas, em virtude de não ter sido notificado na fase interna.
Adicionalmente, a irregularidade imputada ao responsável está claramente demonstrada nos autos, não sendo possível, nesta fase processual, o aproveitamento de qualquer análise de elementos em defesa do Sr. Wilson Flademir Reinheimer.
O responsável aplicou recursos federais transferidos em finalidade diversa daquela previamente pactuada no âmbito do Convênio 270/1997, sem autorização prévia do órgão repassador.
Todavia, foi o município de Morro Reuter - RS, quem se beneficiou indevidamente de recursos federais, ao se utilizar os recursos para a execução de objeto com finalidade diversa, o prédio para sediar as secretarias municipais, conforme informação contida no Ofício n° 165/2017 (peça 13) , de 17/5/2017.
Assim, em virtude dos elementos contidos nos autos, e análise feita (itens 28 a 35) , deve ser elidido o débito imputado ao responsável. Entretanto, sua conduta é passível de multa.
Também não há elementos nos autos que permitiriam concluir pela existência de excludentes de ilicitude, de culpabilidade e de punibilidade do responsável. É razoável supor que o responsável tinha consciência da ilicitude de sua conduta e que era exigível conduta diversa da praticada, razão pela qual não é possível presumir a ocorrência de boa-fé do responsável.
No caso em apreço, restou comprovado o desvio de finalidade na aplicação dos recursos. Assim, conforme jurisprudência do TCU, deveria ser aplicada multa ao gestor responsável pelo ilícito. No entanto, não será aplicada, uma vez que já ocorreu a prescrição, conforme será exposto em seguida
Além disso, suas contas são julgadas irregulares. (Acórdão 1885/2015-TCU-Plenário, 7.585/2015 - 1ª Câmara, 5.224/2015 - 2ª Câmara, Acórdão 7102/2014-TCU-Segunda Câmara) . 3588/2017.
Analise da Boa-fé 
É cediço que essa Egrégia Corte de Contas leva em consideração a boa-fé dos gestores, na aferição da punibilidade dos atos irregulares.
No presente caso, o responsável não apresentou elementos suficientes que pudessem ser levados em conta, em relação às ações empreendidas por ele quanto ao desvio de finalidade. Desse modo, sua boa-fé não pode ser comprovada.
Por outro lado, deve ser enfatizado que a boa-fé da pessoa jurídica de direito público, no caso do município de Morro Reuter - RS, é presumida, no entendimento majoritário da jurisprudência do TCU.
Análise conclusiva
		Vale ressaltar que a pretensão punitiva do TCU, conforme Acórdão 1441/2016-TCU-Plenário, que uniformizou a jurisprudência acerca dessa questão, subordina-se ao prazo geral de prescrição indicado no art. 205 do Código Civil, que é de 10 anos, contado da data de ocorrência da irregularidade sancionada, nos termos do art. 189 do Código Civil, sendo este prazo interrompido pelo ato que ordenar a citação, a audiência ou a oitiva do responsável. No caso em exame, ocorreu a prescrição da pretensão punitiva, uma vez que o fato gerador da irregularidade sancionada ocorreu em 4/2/1998 e o ato de ordenação da citação ocorreu em 10/12/2018 (peça 27) .
Não havendo nos autos elementos que possam atestar a boa-fé do Sr. Wilson Flademir Reinheimer, suas contas devem ser julgadas irregulares.
Todavia, considerando o julgamento das contas do município, preliminarmente, deve ser concedido um novo e improrrogável prazo para recolhimento do débito com relação ao município de Morro Reuter - RS, bem como que não sejam ainda julgadas as contas do Sr. Wilson Flademir Reinheimer, com vistas a equilibrar as etapas do processo com relação a todos os responsáveis, conforme jurisprudência do TCU (Acórdão 1856/2019-TCU-Plenário) .
CONCLUSÃO
				Em face da análise promovida, não foi possível sanear as irregularidades atribuídas aos responsáveis, tampouco elidir o débito imputado ao ente federativo, tão somente a elisão do débito em relação ao Sr. Wilson Flademir Reinheimer. Ademais, inexistem nos autos elementos que demonstrem a boa-fé do gestor ou a ocorrência de outros excludentes de culpabilidade. 
Todavia, em função da responsabilização do ente federado, deve ser levado em conta a jurisprudência atual e dominante no Tribunal, no sentido de, preliminarmente ao julgamento de mérito, conceder-se o novo e improrrogável prazo ao ente público e, somente diante do não atendimento da notificação, condená-lo em débito, atualizado e com incidência de juros.
PROPOSTA DE ENCAMINHAMENTO
	Diante do exposto, submetem-se os autos à consideração superior, propondo:
considerar, para todos os efeitos, revel o Sr. Wilson Flademir Reinheimer (CPF: XXX.039.000-XX) , dando-se prosseguimento ao processo, conforme preceitua o art. 12, §3º, da Lei 8.443/1992, c/c o art. 202, §8º, do RITCU
rejeitar as alegações de defesa do município de Morro Reuter - RS;
fixar novo e improrrogável prazo de 15 (quinze) dias, com fundamento nos arts. 1º, inciso I, 12, inciso IV, §§ 1º e 2º, e 23, inciso III, alínea "a", da Lei 8.443/1992, para que o município de Morro Reuter - RS comprove, perante este Tribunal, o recolhimento aos cofres do Tesouro Nacional da importância a seguir especificada, atualizada monetariamente até a data de seu efetivo recolhimento:
			Débitos relacionados somente ao responsável Município de Morro Reuter - RS (CNPJ: 94.707.627/0001-20) , na condição de beneficiário dos recursos.
Quantificação do dano:
	Data de ocorrência
	Valor histórico (R$) 
	Identificador da parcela

	4/2/1998
	135.394,40
	D1

	Valor atualizado do débito (sem juros) em 10/2/2020: R$ 479.184,61
dar ciência ao município de Morro Reuter - RS de que o recolhimento tempestivo da quantia acima indicada, atualizada monetariamente, sanará o processo em relação àquele ente público e implicará o julgamento de suas contas pela regularidade com ressalva, bem como de que a ausência dessa liquidação tempestiva levará ao julgamento pela irregularidade das contas, com imputação de débito, a ser atualizado monetariamente e acrescido de juros moratórios.
É o Relatório.

não há.

Subprocurador-Geral Paulo Soares Bugarin.

TOMADA DE CONTAS ESPECIAL. DESVIO DE FINALIDADE NA APLICAÇÃO DOS RECURSOS EM BENEFÍCIO DO ENTE FEDERADO. CITAÇÃO. REVELIA DO EX-PREFEITO. PRESCRIÇÃO DA PRETENSÃO PUNITIVA DO TCU. ALEGAÇÕES DE DEFESA DO MUNICÍPIO MORRO REUTER REJEITADAS. NOVO E IMPRORROGÁVEL PRAZO PARA O MUNICÍPIO RECOLHER DÉBITO APURADO. CIÊNCIA.

TOMADA DE CONTAS ESPECIAL (TCE)

Secretaria de Controle Externo de Tomada de Contas Especial (SecexTCE).

Conforme consignado no Relatório precedente, esta Tomada de Contas Especial foi instaurada pelo Ministério  do Desenvolvimento  Social  e  Combate  à  Fome,  em desfavor do município de Morro Reuter/RS e Wilson Flademir Reinheimer (gestão 1997 a 2000) , em razão da não comprovação da regular aplicação dos recursos relativos ao Convênio 270/1997, que tinha por objeto "a construção de  um centro comunitário de múltiplo uso" para o desenvolvimento de atividades sociais, recreativas, culturais profissionalizantes e de cunho comunitário para crianças, adolescentes, idosos e seus familiares.
2.	Para execução do objeto foram previstos R$ 169.243,00, sendo R$ 135.394,40 do concedente e R$ 33.848,60 a título de contrapartida do convenente. A vigência do convênio foi de 04/02/98 a 09/10/99 e o prazo para apresentação da prestação de contas encerrou-se em 08/12/99.
3.	No âmbito interno desta TCE, por meio de fiscalização in loco, identificou-se abandono do empreendimento e falta de funcionalidade da edificação. Como bem registrou o Ministério Público junto ao Tribunal, no parecer da lavra do Subprocurador-Geral, Dr. Paulo Soares Bugarin, "Conforme consignado no Relatório de Supervisão emitido pelo órgão concedente (peça 1, p. 126-128) , o projeto originalmente aprovado sofreu modificações unilaterais pelo Município, o que resultou na majoração do valor total a ser despendido na obra. A execução física da construção atingiu 60% de realização e, atualmente, a parte finalizada do edifício está sendo utilizada pela Prefeitura para o funcionamento da biblioteca pública municipal, do laboratório de informática, da Secretaria de Educação e Cultura e da sala de reuniões".
4.	Já neste Tribunal, verificou-se que o responsável Wilson Flademir Reinheimer apresentou a prestação de contas em 29/12/2000 (peça 1, p. 94) , mas não foi notificado, na fase interna, sobre as pendências apuradas pelo repassador dos recursos, de modo que a citação desta Corte de Contas abriu oportunidade para o estabelecimento do contraditório e da ampla defesa.
5.	Importa ressalvar que, após frustradas as tentativas de citação nos endereços disponíveis constantes nos sistemas CPF e CNPJ da Receita (peça 40) e em endereços provenientes de sistemas públicos (TSE e Renach - peça 41; 43, 44, 47 e 48) , bem como nas bases de dados do próprio TCU, o Sr. Wilson Flademir Reinheimer foi regularmente citado, por meio de edital, em 25/10/2019, conforme DOU (peça 52, p. 2) , mas não compareceu aos autos, cabendo considerá-lo revel, sem óbice ao prosseguimento deste processo, nos termos do art. 12, § 3º, da Lei 8.443/1992.
6.	Entretanto, como se passaram mais de 10 anos entre a ocorrência da irregularidade e ato que ordenou a citação, resta reconhecer a prescrição da pretensão punitiva do Tribunal em relação ao responsável, Sr. Wilson Flademir Reinheimer, como bem destacado no seguinte trecho da instrução da SecexTCE:
57. Vale ressaltar que a pretensão punitiva do TCU, conforme Acórdão 1441/2016-TCU-Plenário, que uniformizou a jurisprudência acerca dessa questão, subordina-se ao prazo geral de prescrição indicado no art. 205 do Código Civil, que é de 10 anos, contado da data de ocorrência da irregularidade sancionada, nos termos do art. 189 do Código Civil, sendo este prazo interrompido pelo ato que ordenar a citação, a audiência ou a oitiva do responsável. No caso em exame, ocorreu a prescrição da pretensão punitiva, uma vez que o fato gerador da irregularidade sancionada ocorreu em 4/2/1998 e o ato de ordenação da citação ocorreu em 10/12/2018 (peça 27) .
7.	Do exame empreendido pela SecexTCE, cujos fundamentos acolho e incorporo às minhas razões de decidir, constatou-se que as irregularidades imputadas ao responsável estão devidamente demonstradas nos autos, mas, com vistas a equilibrar as etapas do processo, em relação a todos os envolvidos, entendo que deve restar diferida, para o próximo exame de mérito, a apreciação das contas do Sr. Wilson Flademir Reinheimer.
8.	Passando ao exame das alegações de defesa do município de Morro Reuter - RS, observo que, regularmente citado (peça 29) , por se beneficiar indevidamente de recursos federais para realização de ações específicas, no âmbito do Convênio 225/2010, alegou, em síntese, que: a) ocorreu a prescrição da cobrança do débito; e b) a responsabilidade pela irregularidade e pelo dano apurado é exclusiva do gestor dos recursos.
9.	Sobre a prescrição referente à cobrança do débito apurado nos autos, importa reafirmar, nesta oportunidade, que a jurisprudência desta Corte de Contas ainda é pacífica no sentido de que as ações de ressarcimento movidas pelo Estado contra os agentes causadores de danos ao Erário são imprescritíveis, nos termos do art. 37, § 5º, da Constituição Federal, da Súmula TCU 282 e de farta jurisprudência do Tribunal. 
10.	Não é do desconhecimento deste Tribunal que, na sessão virtual encerrada no dia 17/04/2020, o Plenário do Supremo Tribunal Federal, ao apreciar o Recurso Extraordinário 636.886, decidiu, em repercussão geral, com 7 votos favoráveis e 3 votos com ressalvas, fixar a tese de que "É prescritível a pretensão de ressarcimento ao erário fundada em decisão do Tribunal de Contas". Entretanto, a questão ainda está em análise interna pelo TCU, com vista à apresentação de recurso ao STF, prevalecendo, neste momento, a jurisprudência reinante, de modo que, neste momento, não há que se falar em prescrição do débito no prazo de 5 anos, como alega o recorrente.
11.	Nesse mesmo sentido tem caminhado os julgados desta Corte de Contas, a exemplo do entendimento acerca da prescrição da pretensão ressarcitória do TCU apresentado pelo Ministro Benjamin Zymler (Acórdão 5236/2020-TCU-Primeira Câmara, Sessão de 05/05/2020) , in verbis:
12. Enfatizo que estou aplicando a jurisprudência atual desta Corte de Contas sobre a matéria, consolidada na Súmula 282, para a prescrição do débito apurado e, no que tange à eventual aplicação de sanções, no incidente de uniformização de jurisprudência apreciado pelo Acórdão 1441/2016-TCU-Plenário, que adotou o prazo geral de prescrição indicado no art. 205 do Código Civil. Não desconheço que recentemente o Supremo Tribunal Federal, no âmbito do RE 636886/AL, fixou o seguinte enunciado para o Tema 899: "É prescritível a pretensão de ressarcimento ao erário fundada em decisão de Tribunal de Contas". Não obstante essa respeitável decisão, ainda pairam diversas dúvidas sobre a matéria, pois é possível a conclusão de que a deliberação não tratou da prescrição do processo de controle externo levado a cabo perante o Tribunal de Contas da União, mas sim da prescrição intercorrente ocorrida durante a fase de execução do acórdão condenatório do Tribunal.
13. A decisão do STF versou sobre recurso extraordinário interposto pela União contra acórdão do Tribunal Regional Federal da 5ª Região que negou provimento a embargos de declaração opostos contra acórdão de sua lavra, assim ementado:
"EMENTA: TRIBUTÁRIO. PROCESSUAL CIVIL. EXECUÇÃO FISCAL. PROCESSO PARALISADO POR MAIS DE CINCO ANOS. PRESCRIÇÃO INTERCORRENTE. OCORRÊNCIA. 1. Para fins práticos, deve-se observar quando a Fazenda Pública foi intimada a providenciar o andamento do feito. Passados cinco anos sem diligências concretas, ocorre a prescrição intercorrente. Caso haja suspensão na forma do art. 40, da Lei n. 6.830/80, ocorre a extinção se o feito permanecer paralisado por mais de seis anos. 2. Na hipótese dos autos, houve o arquivamento sem baixa do processo em 12.08.1999 e até a data da sentença extintiva do feito em 05.06.2006, a Fazenda Nacional não apresentou nenhuma medida concreta quanto à localização do devedor ou de seus bens. Revela-se, portanto, inequívoca a ocorrência da prescrição intercorrente."
14. No caso, a Fazenda Pública deixou a ação paralisada por mais de seis anos, o que ensejou a declaração de prescrição intercorrente no aludido caso concreto. Como se vê da leitura da ementa, a questão controversa em discussão naquela deliberação era unicamente a prescrição intercorrente ocorrida durante a fase de execução do acórdão condenatório do Tribunal.
15. Com base nessa possível interpretação, a matéria decidida no aludido feito não teria nenhuma repercussão de ordem prática e jurídica na presente tomada de contas especial, cujo título executivo extrajudicial ainda não se formou. Caso a AGU, na execução de eventual decisão condenatória proferida neste feito, deixe de adotar as medidas pertinentes dentro do prazo de cinco anos, aí sim haverá a aplicação da tese emanada no RE 636886, com o reconhecimento da prescrição intercorrente da ação de ressarcimento ao erário fundada em decisão de Tribunal de Contas (a ação de execução fiscal) , pela hipotética inação da Fazenda Pública.
16. Ainda que se interprete que a decisão do STF seja também aplicável à tramitação do processo de controle externo no âmbito do TCU, exsurgem outras diversas questões fundamentais para que esta Corte de Contas estabeleça novo tratamento acerca da prescrição do débito e da pretensão punitiva, em particular qual seria o dies a quo  (data de ocorrência do fato irregular ou data do seu conhecimento pelo TCU) e as hipóteses de interrupção da prescrição.
17. Diante de todas as dúvidas ainda existentes sobre a decisão do STF no âmbito do RE 636886, opto por aplicar ao caso em exame a jurisprudência do TCU então existente, que se fundamenta no art. 37, § 5º, da Constituição Federal, no que tange ao ressarcimento do prejuízo, e no art. 205 da Lei 10.406/2002 (Código Civil) , no que se refere à pretensão punitiva." (grifos acrescentados) 
12.	No que diz respeito à responsabilização da municipalidade nos casos de desvio de finalidade, não é possível acolher as alegações do município de Morro Reuter/RS. Sobre o desvio de finalidade, vale transcrever trecho da instrução técnica da SecexTCE, transcrita no relatório precedente:
29. Denota-se que a situação nos autos, corresponde a desvio de finalidade, uma vez que os recursos alocados destinavam ao atendimento de objeto específico: "a construção de um centro comunitário de múltiplo uso". No caso em comento restou patente o desvio de finalidade, ao se utilizar os recursos para a execução de objeto com finalidade diversa, o prédio para sediar as secretarias municipais, conforme informação dada pelo próprio município de Morro Reuter, por meio do Ofício n° 165/2017 (peça 13) , de 17/5/2017, no qual se informou que (a) "a obra objeto do Convênio 270/1997, celebrado com o Ministério da Previdência e Assistência Social está inacabada"; e (b) que "na parte acabada do prédio estão sediadas Secretarias Municipais".
13.	Assim, embora a responsabilidade pela boa e regular aplicação dos recursos repassados ao município seja do gestor, uma vez identificado o desvio de finalidade, com aproveitamento dos recursos à municipalidade, cabe ao ente federado a obrigação de recompor, com recursos próprios, os valores gastos indevidamente, atualizados monetariamente, ao órgão ou entidade repassadora dos recursos, nos termos da Decisão Normativa TCU 57/2004. Nesse sentido, veja-se o seguinte trecho do parecer do Ministério Público junto ao Tribunal (peça 58) :
9.	Relativamente à responsabilização do ente municipal, reputo assistir razão à Secex-TCE, uma vez que restou demonstrado o desvio de finalidade em benefício do ente convenente, já que a obra construída com os recursos provenientes do Convênio no 270/97 não está sendo utilizada como centro comunitário. Consoante confirmação da própria Prefeitura, a edificação serve de abrigo para secretarias estaduais até os dias atuais, fato que confirma a tese de que houve um benefício para o Município.
10. A propósito das alegações de defesa apresentadas, observo que o ente municipal se limita a atribuir a responsabilidade ao ex-prefeito, não apresentando elementos que comprovem o funcionamento do centro comunitário ou outros argumentos hábeis a descaracterizar o seu benefício no caso em apreço.
14.	Com esses destaques, acolho integralmente o exame e a proposta de encaminhamento da SecexTCE, que contou com a anuência do Parquet, incluindo seus fundamentos às minhas próprias razões de decidir para considerar revel o Sr. Wilson Flademir Reinheimer, rejeitar as alegações de defesa trazidas pelo município de Morro Reuter/RS e fixar novo e improrrogável prazo de 15 (quinze) dias para que proceda ao ressarcimento da dívida que lhe foi atribuída.
	Ante o exposto, VOTO no sentido de que o Tribunal adote a deliberação que ora submeto à apreciação deste Colegiado.
TCU, Sala das Sessões Ministro Luciano Brandão Alves de Souza, em 9 de fevereiro de 2021.
AROLDO CEDRAZ 
Relator